臺灣臺南地方法院刑事判決
110年度金簡上字第9號
上  訴  人  臺灣臺南地方檢察署檢察官
被      告  劉哲愷



上列上訴人因被告詐欺等案件，不服本院中華民國110年5月6日1
10年度金簡字第22號第一審判決（聲請簡易判決處刑案號：臺灣
臺南地方檢察署110年度偵字第1211號），提起上訴，臺灣士林
地方檢察署檢察官並移請併案審理（臺灣士林地方檢察署110年
度偵字第10916號），本院管轄之第二審合議庭判決如下：
    主  文
原判決撤銷。
劉哲愷犯幫助詐欺取財罪，處有期徒刑貳月，如易科罰金，以新
臺幣壹仟元折算壹日。緩刑參年。
    判決要旨
一、被告承認在寄出元大銀行帳戶前，已經意識到要求他寄出帳
    戶的人，有可能用他的帳戶從事犯罪行為，但仍然寄出帳戶
    資料，顯然抱持著就算別人拿他寄出的帳戶去犯罪也不在乎
    的想法。因此認為被告有幫助犯罪的不確定故意，成立幫助
    詐欺取財罪。
二、考量被告已經和告訴人們達成民事調解，並已依約賠償告訴
    人們的損害。且過往沒有犯罪紀錄，本院決定給予緩刑的機
    會。
    事    實
一、劉哲愷知道把金融機構帳戶隨便交給別人使用，非常有可能
    被詐騙集團拿去作為犯罪工具，但仍抱著就算別人用他寄出
    的帳戶去騙錢也無所謂的念頭，於民國109年8月中旬的某日
    ，前往台南市某個全家便利超商，把他向元大商業銀行佳里
    分行所申請的000-00000000000000號帳戶（以下簡稱元大銀
    行帳戶）的存摺、提款卡，寄給詐騙集團成員，並且事前依
    詐騙集團成員的指示更改密碼。
三、詐騙集團成員取得元大銀行帳戶之後，便先後：
　1.於109年8月18日12時左右，冒充朋友打電話給黃武雄，向黃
    武雄借款新臺幣（下同）10萬元，害黃武雄受騙上當，在10
    9年8月20日12時54分左右，匯款上述金額到元大銀行帳戶裡
    。
  2.於109年8月20日13時20分左右，冒充親戚打電話給李明山向
    他借款，害李明山也受騙上當，在當天14時10分左右，匯款
    6萬元到元大銀行帳戶裡。
    理  由
壹、被告的陳述
    被告承認寄出帳戶以及幫助詐欺罪（上訴卷132頁）。
　
貳、本院的判斷
一、元大銀行帳戶成為詐騙集團接受匯款的工具：
  1.告訴人黃武雄、李明山接到詐騙電話，在上述時間把錢分別
    匯進元大銀行帳戶的事實，已經過告訴人們在接受司法警察
    詢問時詳細說明，並有告訴人們轉帳交易明細佐證。而且元
    大銀行帳戶的開戶資料和交易紀錄中，也顯示了這個帳戶是
    被告申請開戶以及告訴人們匯款和款項立刻被提領的過程。
  2.根據以上的證據，可以確認被告所寄出的元大銀行帳戶，在
    告訴人們被騙的時候已經成為詐騙集團接受匯款的工具。
二、被告在寄出帳戶前已有警覺對方可能是詐騙集團：
    被告在地檢署提及他在寄出帳戶時會擔心對方以元大銀行帳
    戶做非法行為（偵一卷58頁），並在法院承認他是在「半信
    半疑」的情況下寄出帳戶（上訴卷109頁）。等同於承認在
    寄出元大銀行帳戶之前，有意識到要求他寄出帳戶的對方，
    有可能是詐騙集團，但他仍然寄出帳戶。
三、被告主觀上有幫助人家犯罪的不確定故意：
  1.所謂的不確定故意：
    除非法律有明文規定過失犯罪要處罰，不然原則上刑事法律
    只處罰故意犯罪的情況。刑法第13條第2項「行為人對於構
    成犯罪之事實，預見其發生而其發生並不違背其本意者，以
    故意論」的規定，就是學說上所稱的不確定故意或未必故意
    。意思是某個人雖然不是確定故意的那種：清楚知道行為後
    的可能結果，並且確切地打算發生那個結果的情形（明知並
    有意使其發生，又稱為直接故意）。但對於自己行為可能發
    生的結果，是知道的，而且也不反對、不在意發生那個結果
    的情形，法律規定給予跟直接故意一樣的效果（以故意論）
    ，我們稱為不確定故意。例如心裡知道近距離瞄準人家胸口
    開槍可能造成對方死亡，仍然對著人家的胸口射擊的情形，
    我們認為是「確定故意」。如果持槍的人沒有瞄準人家的身
    體，只是遠遠對著50公尺外的群眾隨興開了一槍洩憤，他知
    道子彈射擊出去後可能會打到人也可能不會打到人，但他還
    是開了槍，心想沒打到人也好有打到人也沒有關係，這種情
    形我們就認為是「不確定故意」。因為是「以故意論」，所
    以心裡存著不確定故意而做出犯罪行為，也是刑法所規定要
    加以處罰的一種形態。
  2.被告有幫助他人犯罪的不確定故意：
    被告在寄出元大銀行帳戶前意識對方可能是詐騙集團成員，
    但他仍然寄出帳戶資料，他顯然是抱著就算人家拿他寄出的
    帳戶去騙錢也無所謂的念頭。此種即使他人拿我寄出的帳戶
    去犯罪也不在乎的想法，就是本院在前面說明的另一種要加
    以處罰的「心裡存著不確定故意而犯罪」的形態。
  3.結論：
    基於以上的說明，本院認為被告確實構成犯罪。他的行為，
    應該依照法律的規定來加以處罰。
　
參、論罪
一、所謂的幫助犯：
    在刑法上所說的幫助犯，是指原本沒有打算要犯罪，但心裡
    存著幫助別人犯罪的想法，給真正實行犯罪的人（也就是「
    正犯」）實質上的協助，但自己並沒有參與實行犯罪行為的
    人。例如甲知道乙要殺丙，還拿把槍借給乙（但並不參與殺
    害丙的行為），協助乙完成殺人的目的這種情形。
二、被告的行為構成幫助詐欺取財罪：
    本案被告把元大銀行帳戶交給詐騙集團成員用來詐騙告訴人
    ，雖然並沒有證據可以證明被告自己有參與實施詐騙行為，
    但不容否認的，詐騙集團成員確實是因為被告的幫助（提供
    元大銀行帳戶和密碼），才可以順利騙到告訴人們的金錢。
    所以，被告的行為，是屬於幫助別人（詐騙集團成員，也就
    是正犯）詐騙告訴人們而獲得錢財，構成了刑法第30條第1
    項、第339條第1項的幫助詐欺取財罪（依照刑法第30條第2
    項的規定，因為被告的行為畢竟不是真正實施犯罪的「正犯
    」的行為，所以，被告所犯的罪，會按照「正犯」的刑罰，
    予以減輕）。
三、罪數：
　1.被告的行為雖然造成2位告訴人被騙匯款，但被告只有一次
    交付帳戶行為，這種一個行為同時構成兩個以上的罪名，就
    是刑法第55條前段「一行為而觸犯數罪名者，從一重處斷」
    所謂的想像競合犯，應該在數個罪之中選擇情節最重的一個
    加以處罰（從一重處斷）。
　2.因此，被告在法律上只成立一個幫助詐欺罪。
　3.也因為如此，告訴人李明山被騙的部分，雖然一開始沒有被
    起訴，但既然都是因為被告的單一幫助行為造成的結果，本
    院仍然應該一併審理。
四、被告的行為不構成洗錢罪：
　1.最高法院108年台上大字第3101號裁定認為提供金融帳戶的
    人，必須心裡認知到：詐騙集團成員使用人頭帳戶後，用來
    提領騙到手的款項，並會產生「遮斷金流以逃避國家追訴、
    處罰的效果（或稱為脫罪效果）」，而仍提供帳戶，才會成
    為一般洗錢罪的幫助犯。
　2.而所謂認知到幫助詐騙集團成員產生脫罪效果，本院認為應
    該以證據加以證明，而不是有提供帳戶幫助詐騙集團成員騙
    錢的行為，必然有幫助他們脫罪的認知。我們生活的社會，
    並不是每個人都能夠聯想到所有行為可能產生的結果，否則
    不會有那麼多人被詐騙集團騙走錢財和帳戶。
　3.本案並沒有證據顯示，被告有上述幫助詐騙集團成員脫罪的
    認知，事實上也可能存在「沒有想這麼多」的帳戶提供者，
    本院認為這部分的起訴事實證據不足。
　4.結論：
    被告的提供帳戶行為，不成立幫助洗錢罪。
  5.補充說明：
    檢察官原本就認為幫助洗錢部分，和幫助詐欺罪只是一個行
    為（成立2個罪名），審判權只有一個，因此不必另外宣示
    幫助洗錢部分無罪。
　　
肆、撤銷原審判決的理由：
    原審判決的時候，後來檢察官移請併案審理的（李明山）部
    分來不及審理，所以認定事實不夠完整，決定量刑基礎也不
    完整。其次，原審判決認為被告的交付帳戶行為，另外又構
    成幫助洗錢罪，和本院的判斷有所不同。最後，被告在檢察
    官上訴之後，分別和告訴人黃武雄、李明山達成民事調解，
    且已依約賠償（上訴卷139、153、159、161頁），原審判決
    也來不及列為量刑的因素。因此本院合議庭認為檢察官上訴
    主張：原審判決事實認定不完全而有撤銷改判的原因，是正
    確的，於是決定撤銷原審判決，並重新判決。
　　
伍、量刑　　
一、幫助詐騙集團行為一般性的量刑因素：
    這十幾年來，詐騙集團橫行台灣，甚至外銷他國。影響所及
    ，我們國人對於陌生訊息抱持著高度的警戒，深怕自己成為
    詐騙集團的被害人。於是很多一般性的正常聯絡行為，都無
    法用現代通訊方式達成（例如電話連絡），而需要親自到場
    接洽或以正式函文溝通。遇到緊急情形需要迅速連絡時，常
    被懷疑是詐騙集團而一再質疑與確認，甚至會耽誤救援的寶
    貴時間。因此，若說詐騙集團的社會現象遲延了台灣社會的
    進步，或說台灣社會因為他們的犯罪行為而往後退步十幾年
    ，都不為過。於是，親自實施詐騙行為的正犯，以及協助詐
    騙集團成員的幫助犯，本院都認為不應該量處太輕的刑罰。
二、被告個人的量刑因素：
    本院依照刑法第57條的規定，以被告的責任為基礎，考量：
    1.被告事發的時候已經成年，對於自己的行為可以、也應該
    完全的負責；2.被告的所作所為，導致告訴人受有金錢的損
    害程度；3.被告的行為，使得犯罪的偵查機關很難順利地查
    獲「正犯」；4.被告在本院審理終結前，已和告訴人們達成
    民事調解並依約賠償，努力彌補告訴人們的損害等一切情況
    。本院認為本件判被告有期徒刑2月（可以1000元折抵入獄1
    日），是適當的刑罰。
　
陸、緩刑
    根據前科表的記載，被告在過往完全沒有犯罪紀錄，是個守
    法的公民，也符合緩刑的條件。本案是他第一次犯罪，而他
    已和告訴人們達成民事調解，達成賠償方式的協議且已依約
    履行。所以本院願意給被告一次自新的機會，因此宣告緩刑
    3年。
 
依照以上的說明，本院依據刑事訴訟法第455條之1第1項、第3項
、第369條第1項前段、第364條、第299條第1項前段的規定，宣
示主文欄所記載的刑罰。

本案經檢察官郭文俐聲請以簡易判決處刑並提起上訴、檢察官吳
梓榕到庭執行職務。

中　　華　　民　　國　　110 　年　　9 　　月　　28　　日
                    刑事第十庭審判長法  官  劉怡孜
                                    法  官  潘明彥
                                    法  官  陳欽賢
以上正本證明與原本無異。
不得上訴。　
  　　　　    　　　　　　　　　　　書記官　劉庭君
中　　華　　民　　國　　110 　年　　9 　　月　　28　　日
附錄本案論罪科刑法條全文：
中華民國刑法第339條第1項
意圖為自己或第三人不法之所有，以詐術使人將本人或第三人之
物交付者，處 5 年以下有期徒刑、拘役或科或併科 50 萬元以
下罰金。
中華民國刑法第30條
幫助他人實行犯罪行為者，為幫助犯。雖他人不知幫助之情者，
亦同。
幫助犯之處罰，得按正犯之刑減輕之。